最高法院刑事判決　　　　　　　　　　　　　　　九十一年度台上字第七四二六號
　　上 訴 人　甲○○
右上訴人因違反公司法案件，不服台灣高等法院中華民國八十九年九月五日第二審判
決（八十九年度上訴字第二六六六號，起訴案號：台灣桃園地方法院檢察署八十八年
度偵字第一六六八三號），提起上訴，本院判決如左：
    主  文
原判決關於甲○○部分撤銷，發回台灣高等法院。
    理  由
本件原判決認定上訴人甲○○與已判決確定之王寶順二人，經友人介紹認識曹維義，
因知曹維義欲在桃園縣平鎮市○○路山仔頂段一五六號設立「平鎮聯合股份有限公司
（下稱平鎮公司）」經營生鮮超市，惟欠缺資金，明知該公司之股東曹維義、林江麗
珠、劉定文、劉光輝、曹書琴、邱雅芳、廖且恭等人，對於入股應繳之股款，並未實
際繳納，竟基於幫助曹維義虛設無實質資本額公司之犯意，介紹金主黃蔡妙芬（已判
處罪刑確定）借款予曹維義，即由黃蔡妙芬於民國八十五年五月十五日將出借之新台
幣（下同）五百萬元資金，以轉帳方式，存入曹維義所指定設於「中央信託局桃園分
局」第0000000000000000號、「平鎮聯合股份有限公司籌備處」活
期儲蓄存款帳戶內，用以表示曹維義及平鎮公司其他股東林江麗珠等人均有繳納股款
，以此方式取得公司驗資所需股款證明文件，而曹維義乃以該證明文件表明已經收足
股東之股款，持之向前台灣省政府建設廳申請辦理公司設立登記，並經該廳於同年月
二十一日核准設立登記（嗣於八十七年三月十一日經該廳核准解散登記），而曹維義
卻早於同月十七日，已將前開平鎮公司之股款五百萬元提領一空，全部歸還予黃蔡妙
芬等情。因認第一審論處上訴人幫助公司負責人對於公司應收之股款，股東並未實際
繳納，而以申請文件表明收足罪刑（處罰金新台幣四萬元）之判決，為無不合，予以
維持，駁回上訴人在第二審之上訴。固非無見。
惟查：(一)、原判決理由係以上訴人與已判決確定之王寶順二人之本件犯行，已經黃蔡
妙芬於台灣桃園地方法院八十八年訴字第一五三號及原審法院八十八年上訴字第一五
三三號其涉嫌違反公司法一案審理時供述甚詳，資為認定上訴人確有本件幫助犯行之
主要論據。然黃蔡妙芬於台灣桃園地方法院八十八年訴字第一五三號違反公司法案審
理時，供稱係日昇會計事務所負責人黃來有向伊借週轉金，並指定存入之戶頭，伊不
認識曹維義。其於原審法院審理該案時復稱伊不認識曹維義，係王寶順介紹，借錢予
曹某開公司，伊收利息七千元，係王寶順拿給伊的等語，均無一語道及上訴人有如何
介紹其借款予曹維義或平鎮公司情事（見二一一六號偵卷第八至十七頁、第二十四至
二十七頁）。是原判決引黃蔡妙芬於上開刑事案件審理時之供述為上訴人犯罪之論據
，其認定之事實與所採證據顯不相符，而有證據上理由矛盾之違法。(二)、原判決事實
係認曹維義設立之平鎮公司，其股東未實際繳納股款，上訴人明知，猶幫助其向黃蔡
妙芬借款，以取得公司驗資所需股款證明文件，俾辦理公司設立登記等情，乃論以公
司法第九條第三項公司負責人對於公司應收之股款，股東並未實際繳納，而以申請文
件表明收足罪之幫助犯罪責。則該平鎮公司股東是否確有未繳足股款之事實，乃攸關
上訴人本件犯行成否之判斷，自有查明必要。即上訴人於原審之選任辯護人亦具狀謂
該平鎮公司於八十五年五月二十一日經核准設立登記，迄八十七年三月十一日解散登
記，經營將近二年，顯非虛設等語，並為此聲請傳訊曹維義到庭究明其情（見原審卷
第三十三至三十七頁），原審未為該調查，復未於判決內說明無調查必要之理由，非
惟證據調查職責未盡，抑且理由不備。(三)、原判決事實認上訴人係幫助曹維義向黃蔡
妙芬借款五百萬元撥入其指定之帳戶，用以虛偽表示曹維義及平鎮公司其他股東均有
繳納股款，以取得公司驗資所需股款證明文件，曹某並以該證明文件表明已經收足股
東之股款，持之向前台灣省政府建設廳申請辦理公司設立登記等情。則該曹維義所取
得之股款證明文件之內容如何？乃其被訴罪名之重要佐證，自有加以調取，並提示予
上訴人令其辨認，使其有辯明機會之必要。然稽諸卷證資料，既乏該項書證可考，是
原判決即有認定事實不依證據之違法可指。以上，或係上訴意旨所指摘，或為本院得
依職權調查之事項，應認原判決關於上訴人部分有撤銷發回更審之原因。又公司法第
九條於九十年十一月十二日再經修正公布，於更審判決時宜予注意，併此敘明。
據上論結，應依刑事訴訟法第三百九十七條、第四百零一條，判決如主文。
中      華      民      國    九十一    年     十二     月    二十六    日
                              最高法院刑事第十二庭
                                  審判長法官  張  淳  淙
                                        法官  謝  俊  雄
                                        法官  蘇  振  堂
                                        法官  張  春  福
                                        法官  呂  丹  玉
      右正本證明與原本無異
                                              書  記  官
中      華      民      國    九十一    年     十二     月    三十一    日
